臺灣高雄地方法院刑事判決　　　　　　 95年度簡上字第838號
上　訴　人　臺灣高雄地方法院檢察署檢察官
上　訴　人
即　被　告　丙○○
選任辯護人　徐豐益律師
上列上訴人因被告詐欺案件，均不服本院高雄簡易庭95年4 月24
日95年度簡字第936 號刑事簡易判決（原聲請簡易判決處刑案號
：95年度偵字第1810號），提起上訴，本院管轄第二審之合議庭
，判決如下：
    主  文
原判決撤銷。
丙○○無罪。
    理  由
一、本判決所引用據以認定被告丙○○犯罪事實存否之各項證據
    ，均於審理程序中詢問當事人及辯護人並使其就證據能力之
    有無表示意見，當事人、辯護人對其證據能力均不爭執。嗣
    本院於審判期日，復依各該證據不同之性質，依交互詰問、
    提示或告以要旨等法定調查方法逐一調查，並使當事人、辯
    護人表示意見，本院亦查無法定證據取得禁止或證據使用禁
    止之情形，故認所引用各項證據資料，均具證據之適格，合
    先敘明。
二、原聲請簡易判決處刑意旨略以：被告依一般社會之通見，可
    預見收購存摺之人將有可能作為不法之用，竟仍不違其本意
    ，基於幫助他人犯罪之不確定故意，於不詳時間、地點，將
    其所有高雄新田郵局帳號00000000000000號帳戶之存摺、提
    款卡、密碼交予姓名年籍不詳之成年人，使該成年人所屬之
    犯罪集團得基於詐欺之概括犯意，於民國94年8 月19日9 時
    許，以電話向丁○○謊稱其資料外洩遭盜辦1 張信用卡，使
    丁○○不疑有詐，遂於同日10時許，依指示至提款機操作，
    而先後轉帳新台幣（下同）173,000 元、35,000元（合計
    208,000 元）至被告上開郵局帳戶中。又於94年8 月22日9
    時許，以同一手法，使甲○○陷於錯誤，於同日依指示轉帳
    235,000 元至上開丙○○之帳戶。嗣因丁○○、甲○○發覺
    受騙，並報警處理，始查獲上情。因認被告涉有刑法第30條
    、339 條第1 項之幫助詐欺取財罪嫌。
三、按「犯罪事實應依證據認定之，無證據不得認定犯罪事實」
    、「不能證明被告犯罪者，應諭知無罪之判決」，刑事訴訟
    法第154 條第2 項、第301 條第1 項分別定有明文。申言之
    ，犯罪事實之認定應憑證據，如未能發現相當證據，或證據
    不足以證明，自不能以推測或擬制之方法，作為裁判基礎（
    最高法院40年台上字第86號判例意旨參照）；且認定犯罪事
    實所憑之證據，雖不以直接證據為限，間接證據亦包括在內
    ，然而無論直接證據或間接證據，其為訴訟上之證明，須於
    通常一般之人均不致有所懷疑，而得確信其為真實之程度者
    ，始得據為有罪之認定，倘其證明尚未達到此一程度，而有
    合理之懷疑存在而無從使事實審法院得有罪之確信時，即應
    由法院為諭知被告無罪之判決（最高法院76年台上字第4986
    號判例意旨參照）。再者，依刑事訴訟法第161 條第1 項規
    定，檢察官對於起訴之犯罪事實，仍應負提出證據及說服之
    實質舉證責任。倘其所提出之證據，不足為被告有罪之積極
    證明，或其指出證明之方法，無從說服法院以形成被告有罪
    之心證，基於無罪推定之原則，自應為被告無罪判決之諭知
    （參照最高法院92年度台上字第128號判例意旨）。
四、檢察官認被告涉犯幫助詐欺取財罪嫌，係以而被告若遺失帳
    戶存摺、提款卡，為防帳戶內存款遭人盜領，理應前往開戶
    郵局辦理掛失，申請補發，且掛失程序簡便，然其遺失後竟
    未掛失，已與常情相背；又其辯稱辦理帳戶係為匯款給其兒
    子，但竟於警方通知時，「才想起」帳戶資料遺失，亦非合
    情。而告訴人丁○○、甲○○遭不詳歹徒詐騙金錢後，將款
    項匯入被告所申辦上開郵局帳戶，旋遭提領一空，顯見被告
    有提供其帳戶、提款卡、密碼等資料，以利遂行詐騙犯罪為
    其主要之論據。被告於本院審理時則堅決否認有何幫助詐欺
    取財之犯行，辯稱：我的存摺是遺失，應該是開戶當天放在
    機車置物箱內遺失的，我把機車停在門口騎樓，等到我晚上
    想到要去拿時，已經不見了，因為裡面只有100 元，我想不
    嚴重，所以沒有去報案，也沒有掛失等語。經查：
（一）被告於上揭時、地至高雄新田郵局申請帳號000000000000
      00號之郵局帳戶，並申辦提款卡、密碼等資料，嗣有告訴
      人丁○○、甲○○分別遭不詳歹徒以上開手法詐騙，並分
      別匯款208000元及235000元至被告上開郵局帳戶，旋遭提
      領一空等情，業經告訴人丁○○、甲○○於警詢中指訴歷
      歷，並有被告之高雄新田郵局之立帳申請書、交易明細表
      及告訴人丁○○、甲○○之存款明細（儲戶收執聯）3 紙
      在卷可憑，此部分情節堪認定屬實。
（二）上開告訴人遭不詳歹徒詐騙取財得逞，係利用被告所申辦
      上開郵局帳戶資料以為掩飾。此雖不能證明被告親自參與
      詐騙或取款等直接犯罪行為，但攸關個人重要理財之金融
      帳戶、密碼等資料，遭不法之徒無端用以實施犯罪，依一
      般常情，本難謂帳戶所有人無任何關連性。惟按現今社會
      充斥詐騙歪風，各種詐騙手法，不斷推陳出新，其大致犯
      罪結構及模式，係由詐騙集團旗下成員，透過購買、詐取
      、承租等多重管道蒐取人頭帳戶資料，再側身幕後，以各
      種詐騙甚至恐嚇手段，使被害人匯款進入該人頭帳戶內，
      旋以轉帳或金融卡提領等方式領取所詐得之款項。其等詐
      取暴利，固成立詐欺取財或恐嚇取財之正犯，但既隱而未
      現，著實難以追緝。反觀以販賣或出租等方式提供帳戶充
      當人頭者，雖可獲取眼前小利，但東窗事發，依帳戶申辦
      資料，按圖索驥，循線追查，終將無所遁逃，其應成立詐
      欺取財或恐嚇取財之幫助犯，將以接受刑罰為代價。準此
      以言，若非眼前小利，有急迫之需求或作用，例如毒癮難
      耐或債急未還等因素，所獲利益與日後將受之刑罰，顯不
      可相提並論。職故，提供帳戶者通常為經濟窘困且屬欠缺
      家庭、社會支援之弱勢者，否則即難認有犯罪之動機。本
      件被告為一介家庭主婦，依其陳稱個人雖無存款，並已離
      婚，但其前夫每月提供10000 元扶養子女，其申辦上開郵
      局帳戶係為匯款給其念研究所之兒子之用，其平日生活費
      則由女兒每月10000 元支應，亦無欠款或卡債等問題等語
      （見本院卷第97、98頁），足見其雖非生活富裕，但尚非
      經濟困窘或毫無親情支援之人，依上開說明，初已難明瞭
      其有何提供金融帳戶供他人使用之動機。
（三）另自實施詐騙者之角度而論，既以詐取財物為首要目標，
      一般固當確保所使用之帳戶資料確實可靠，否則設下圈套
      實施詐騙，其結果因帳戶遭凍結或遭局外人先提領一空，
      自是徒勞。再者，若人頭帳戶可靠無虞而詐騙得逞，該帳
      戶一經使用，短期內被害人終將發現報警，人頭帳戶之「
      壽命」亦將告終，故詐騙集團對於人頭帳戶亦有不小之需
      求，其帳戶之取得管道即有多端。惟人頭帳戶無論係購買
      、詐取或承租得來，既非自己所有之金融帳戶，自不能期
      待其毫無風險，未可盡如人意，當不難想像，是所謂其等
      應「確保」帳戶可靠無虞，固屬正確，但仍非可一概而論
      。又其「確保」之方法，亦非必全然自取得之管道思考，
      如於實施詐騙之前，先存入小量金額，觀其後效，堪認無
      疑，再一舉詐騙被害人匯入款項，旋轉帳提領，亦屬可行
      ，甚至若有金融相關人員內應配合，提供資訊，尤其可靠
      。據此，為急迫需要，以一定代價直接提供人頭帳戶，固
      屬常態，惟詐騙集團成員以詐騙甚至竊取等方式取得，仍
      不能絕對排除。查本件被告係94年8 月9 日申辦上開郵局
      帳戶，告訴人丁○○及甲○○係分別於同年月19日及22日
      遭詐騙取財之情，固有卷附該帳戶立帳申請書及客戶歷史
      交易清單可稽（見原審卷第10頁）。惟細觀該客戶歷史交
      易清單，於該二告訴人遭詐騙之前即同年月之16日，已有
      先行以無摺存款之方式存入現金1000元，旋於同日跨行提
      款1006元（原申請帳戶時已存入100 元），該存款尚無證
      據可證明係另有被害人遭詐騙之匯款，且其金額又屬微少
      ，依上所述，似不能排除係詐騙集團測試帳戶是否可靠之
      匯款，則本件被告辯稱其帳戶資料係置放在機車置物箱內
      遺失等語，即非絕無可能。
（四）再按郵局帳戶所有人為防止帳戶遭人非法使用，固為遺失
      存摺時向警察報案並向郵局掛失之動機之一，惟對遺失者
      而言，為防止帳戶內之存款遭人盜領，方為遺失者報警處
      理或辦理掛失止付之主要誘因。本件被告所有上開郵局帳
      戶除於申辦時存入100 元外，別無其他存款，已如上述，
      是被告辯稱其知悉帳戶遺失後，未積極報警處理，亦未向
      申辦郵局掛失止付，因帳戶內沒什麼錢等語，其既無上述
      明顯之誘因，且掛失止付乃個人利害考量，並非應盡之義
      務，所為辯解即非無據。從而被告未辦理掛失止付，縱有
      輕忽其自身權利，致上開告訴人遭詐騙匯款而受損害，然
      仍無法據此導出被告提供帳戶供他人使用之結論。
（五）至被告雖於警詢時就其遺失帳戶之經過情形辯稱「我今日
      收到南投縣警察局草屯分局通知書，內文告知事由詐欺…
      …所以我『才想起』我遺失之郵局存簿及提款卡」等語，
      依其語意，或可解為「經警通知到案說明，『才知道』其
      帳戶資料遺失」，惟該帳戶係94年8 月9 日申辦，警察通
      知時間為同年12月19日，相距有4 月之久，被告所辯即有
      違常情。但依該記載之語意，亦得解為「係經警通知『才
      想到』可能與其遺失郵局存簿之事有關」，如是則無不合
      情之處，是仍無從執此而為不利於被告之認定。
（六）綜上所述，本件檢察官所提出之直接、間接證據，既僅能
      證明有被害人匯款至被告帳戶之事實，然無法證明被告於
      何時、地，以何代價提供其帳戶資料供詐騙集團使用，亦
      無法本於邏輯推理及演繹作用，推認被告有何提供帳戶供
      他人使用之行為，被告辯稱帳戶遺失等語，依其個人經濟
      、家庭及生活情況，尚不能完全排除其可能性，本院尚難
      獲致有罪判決之確切心證，依前引法文及判例意旨，基於
      罪疑唯輕之證據法則，被告犯罪應屬不能證明。原審未予
      詳查，遽對被告論罪科刑，尚有未合，檢察官認原審量刑
      過輕，依告訴人之請求提起上訴，為無理由；被告上訴指
      摘原判決不當，則有理由，自應撤銷原判決，另為被告無
      罪之諭知。
五、末按法院得為簡易判決處刑者，以所科之刑係宣告緩刑、得
    易科罰金之有期徒刑及拘役或罰金為限；於檢察官聲請以簡
    易判決處刑之案件，經法院認應為無罪判決之諭知者，應適
    用通常程序審判之，刑事訴訟法第449 條第3 項、第451 條
    之1 第4 項但書第3 款、第452 條分別規定甚明。又地方法
    院簡易庭對被告為簡易判決處刑後，經提起上訴，而地方法
    院合議庭認應為無罪判決之諭知者，依同法第455 條之1第3
    項準用第369 條第2 項之規定意旨，應由該地方法院合議庭
    撤銷簡易庭之判決，改依第一審通常程序審判。其所為判決
    ，應屬於「第一審判決」，檢察官仍得依通常上訴程序上訴
    於管轄第二審之高等法院（最高法院91年度臺非字第21 號
    判例意旨參照）。本件被告既經本院認應為無罪之諭知，已
    不符合得為簡易判決處刑之情形，除撤銷原審判決外，並應
    逕行改依第一審通常程序判決之，檢察官如不服本判決，仍
    得於法定上訴期間內，向管轄之第二審法院提起上訴，併此
    敘明。
據上論斷，應依刑事訴訟法第452 條、第455 條之1 第1 項、第
3 項、第368 條、第369 條第1 項前段、第2 項、第364 條、第
301 條第1 項，判決如主文。
本案經檢察官乙○○到庭執行職務。
中　　華　　民　　國　　96　　年　　5 　　月　　9 　　日
            鳳山刑事第二庭  審判長法  官  黃建榮
                                  法  官  洪珮婷
                                  法  官  李嘉益
以上正本證明與原本無異。
如不服本判決，應於收受送達後10日內向本院提出上訴書狀。
中　　華　　民　　國　　96　　年　　5 　　月　　9 　　日
　　　　　　　　　　　　　　　　　書記官  郭南宏
